臺灣桃園地方法院刑事判決　　　　　　　　　　　　　八十九年度訴緝字第九一號
　　公　訴　人　臺灣桃園地方法院檢察署檢察官
　　被　　　告　己○○○
右列被告因偽造文書等案件，經檢察官提起公訴（八十七年度偵字第一一六六八號）
，本院判決如左：
        主  文
己○○○無罪。
        理  由
一、公訴意旨略以：被告戊○○（現由本院發佈通緝中）與己○○○係夫妻關係，二
    人自民國八十四年三月起，共同召集甲○○、卯○、寅○○等會員組織內標制之
    民間互助會，由戊○○任會首，每會分別為新台幣（下同）一萬元及二萬元，會
    期分別自八十四年三月二十日、八十五年三月十日開標起，至八十八年五月二十
    日、八十七年九月十日止，包括會首分別共計分為五十一名及三十一名會員，詎
    戊○○與黃秀勸竟共同基於意圖為自己不法之所有，並基於概括之犯意，連續多
    次，於八十六年八月二十日、八十六年十月十日、八十六年十二月十日，在桃園
    縣八德市○○路○段五八三巷一八七弄一號之開標地點，偽造甲○○、卯○等人
    名義之標單，並於其上填寫欲得標之利息金額標走會款，足以生損害於其他會員
    ，且向會員佯稱係甲○○等人得標，致其餘活會會員陷於錯誤，仍然交付會款予
    戊○○、己○○○二人。因認被告二人涉犯刑法第二百十六條、第二百十條之行
    使偽造私文書、同法第三百三十九條第一項之詐欺取財罪嫌。
二、按犯罪事實應依證據認定之，無證據不得推定其犯罪事實；又不能證明被告犯罪
    者，應諭知無罪之判決，刑事訴訟法第一百五十四條、第三百零一條第一項分別
    定有明文。而刑事訴訟法上所謂認定犯罪事實之證據，係指足以認定被告確有犯
    罪行為之積極證據而言（最高法院二十九年上字第三一○五號判例參照），如未
    能發現相當證據，或證據不足以證明，自不能以推測或擬制之方法，為裁判基礎
    （最高法院四十年臺上字第八六號判例參照）。再者刑法第三百三十九條第一項
    詐欺罪之成立，須意圖為自己不法之所有，以詐術使人將本人或第三人之物交付
    為要件，所謂以詐術使人交付，必須被詐欺人因其詐術而陷於錯誤，若其所用方
    法，不能認為詐術，亦不致使人陷於錯誤，即不構成該罪，最高法院四十六年台
    上字第二六號著有判例可資參照。
三、公訴人認被告己○○○涉有前揭犯行，無非以證人壬○○、卯○之證詞及互助會
    會員名單二紙資為論據。訊之被告己○○○固不否認先後自八十四年三月二十日
    起至八十八年五月二十日止、八十五年三月十日起至八十七年九月十日止，由伊
    配偶戊○○擔任會首，召集會金分別為一萬元、二萬元之互助會二會，惟堅詞否
    認有公訴意旨所指上揭偽造文書及詐欺犯行，辯稱：伊並未冒標甲○○及卯○的
    會，她們的會仍是活會，且互助會均係由伊先生戊○○召集、處理，伊並不清楚
    等語。經查：上開互助會大部分係由被告黃秀勸前往邀約會員參加、並於開標後
    向各會員收取會錢，標會時或由戊○○或由己○○○主持開標等節，業據證人即
    上開互助會會員寅○○、黃卯○、邱繆玉枝（以邱淑菁、邱颱名義參加）、癸○○（以王金丑名義參加）、庚○○、丑○○、丁○○（會單誤載為丙○○）等人
    證述綦詳，被告己○○○亦不否認邀請上述證人參加互助會以及收取會錢，並於
    戊○○外出工作時主持開標事宜等情，堪認上開互助會名義上雖僅由戊○○擔任
    會首，實係由戊○○及己○○○夫妻二人招募主持無訛，被告辯稱該互助會係由
    戊○○邀集、處理，伊不清楚云云，自不足採。而被告戊○○經合法傳喚未到庭
    ，然據其提出於本院之八十七年十一月三十日刑事自白狀記載略稱：起訴書所指
    八十六年八月二十日之會係由丙○○以一千七百元得標、八十六年十月十日之會
    係由辛○○以二千五百元得標、另八十六年十二月十日之會則是甲○○以二千二
    百元得標，甲○○未於標會當天到場，而係委託王金丑之妻帶來（標單）得標等
    語，並提出互助會單二紙為憑。本院多次傳喚證人甲○○未到庭，據其子壬○○
    到庭陳稱：伊母親八十四年起會的是死會，八十五年起會的是活會（意即甲○○
    並未於八十六年十二月十日得標），曾聽聞其他會員提及有遭冒標之事，但確實
    情形伊不清楚等語；另證人黃卯○則於本院陳稱：伊所參加之上開互助會都是活
    會，伊未曾到過現場標會等語，另據卷附由會員寅○○所提出之互助會單二紙記
    載八十五年三月十日起會之互助會，於八十六年十二月十日係由「幼蘭」以二千
    二百元得標、於八十六年十月十日係由「阿勸」得標；另八十四年三月二十日起
    會之互助會，則由「丙○○」、「阿勸」於八十六年八月二十日以一千七百元得
    標。是由上各情以查：（一）、被告戊○○及證人寅○○所提出之互助會單均載
    明於八十五年三月十日起會之互助會，係由「幼蘭」即甲○○於八十六年十二月
    十日以二千二百元得標，而證人癸○○亦於本院九十年五月三十日訊問時證稱：
    伊以伊先生王金丑名義參加互助會，十日開標的會（即八十五年三月十日起會之
    互助會），是甲○○委託伊標會，有得標，且她說會錢有拿到等語，是壬○○陳
    稱八十五年起會之互助會，伊母親係活會云云，應有誤會，從而公訴意旨指稱被
    告於八十六年十二月十日偽造會員甲○○名義之標單持以冒標一節，顯與事實不
    符。（二）、次據寅○○所提會單記載八十六年十月十日之互助會係由「阿勸」
    得標乙情，固與被告戊○○所提會單記載係由辛○○得標乙情不符，而據證人寅
    ○○於本院證稱：會單上之得標日期、金額都是伊太太子○○○據被告所告知填
    載；證人子○○○則於本院九十年五月三十日庭訊時證稱：伊以伊先生寅○○名
    義跟會，會單有按照得標順序記載，八十五年三月十日起會之互助會，於八十六
    年十月十日係由「阿勸」得標，至於辛○○是八十五年九月十日得標等語，而經
    訊之證人辛○○對其何時得標一節已不復記憶，惟證稱：伊所參加之會均已死會
    等語；經核被告戊○○所提會單記載八十五年九月十日係由會員編號一之王金丑
    得標，而寅○○之會單則顯示編號一之王金丑仍係活會，然據王金丑之妻癸○○
    於本院九十年五月三十日訊問時證稱：十日開標的會（八十五年三月十日起會）
    伊參加二會，二個都有得標，其中一會有拿到錢，另一會只拿到十萬等語，可知
    王金丑均已死會，此適與戊○○所提會單記載王金丑係於八十五年九月十日得標
    一節相符合，寅○○會單記載王金丑仍有一會係活會一節即有不實，足見戊○○
    所提會單信而有徵，要非出於臨訟虛構，且由此可知，寅○○所提會單記載辛○○於八十五年九月十日得標一節自亦有誤；不惟如此，再觀之寅○○所提上述互
    助會單記載會員張錦忠、許鳳英均係於八十七年六月十日分別以二千四百元、二
    千二百元得標（按正常情形不可能同時有二名會員得標），且於八十七年七月停
    標後至八十七年九月十日屆期止，應僅賸三名活會會員，乃竟有四名會員尚未得
    標，益徵寅○○所提會單與實際得標情形猶有諸多出入，其會單之記載是否與歷
    次開標之實情盡數相符，殊堪置疑，豈能遽採為不利被告唯一事實之認定，又經
    訊之該會會員黃卯○、癸○○（以王金丑名義參加）、邱繆玉枝（以邱淑菁名義
    參加）、乙○○、辛○○等人均無法提供會單供本院比對，是公訴意旨認被告於
    八十六年十月十日偽造卯○之標單進而冒標其會一節，即屬乏據可徵。（三）、
    復觀諸寅○○所提於八十四年三月二十日起會、每月二十日開標之互助會單，於
    八十六年八月二十日係由「丙○○」得標一節，核與被告戊○○所提會單記載相
    符，而經傳訊證人丁○○（會單誤載為丙○○，此節業據被告己○○○陳明在卷
    ，並經證人辛○○、丁○○證述無訛）亦於本院證稱：（經本院提示會單上編號
    七、八丙○○之得標日期及標金）時間太久伊記不清楚，但大致是如此，且會款
    均有收到等語大致相符，是該八十六年八月二十日之互助會係由丁○○以一千七
    百元得標一節，應可信實。雖寅○○所提會單上亦記載「阿勸」於同日得標之異
    常情形，然訊之證人子○○○陳稱：伊忘記為何「阿勸」也是同一日期得標等語
    ，另訊之會員黃卯○、丑○○、癸○○（以王金丑名義參加）、邱繆玉枝（以邱
    颱名義參加）、辛○○、丁○○等人亦無法提出會單供本院核對，則寅○○所提
    會單上記載「阿勸」亦於八十六年八月二十日得標一節，既與一般標會常情有違
    ，復查無其他事證可佐其實，應係出於誤載。從而由卷內各項事證以查均無從證
    明被告有何偽造甲○○、卯○等人標單持以冒標一事，公訴意旨認被告偽造上開
    二人標單，進而向其餘活會會員誆稱係彼二人得標，致其餘會員陷於錯誤而交付
    會款云云，更屬無稽，本院復查無其他證據足資證明被告有公訴人所指上開犯行
    ，本件犯罪既屬不能證明，自應諭知被告無罪之判決。
據上論斷，應依刑事訴訟法第三百零一條第一項，判決如主文。
本案經檢察官王以文到庭執行職務。
中      華      民      國      九十一      年     五     月    十六    日
                                臺灣桃園地方法院刑事第五庭
                                    審判長法  官  江振義
                                          法  官  林孟宜
                                          法  官  鍾淑慧
右正本證明與原本無異。
如不服本判決，應於判決送達後十日內，向本院提出上訴狀。
                                          書記官  蕭琪男
中      華      民      國      九十一      年     六     月     三     日
